【裁判字號】    96,上,30
【裁判日期】    970306
【裁判案由】    損害賠償
【裁判全文】
臺灣高等法院花蓮分院民事判決            96年度上字第30號
上  訴  人  戊○○
法定代理人  丙○○
            丁○○○
訴訟代理人  吳漢成律師
被  上訴人  己○○即庚○美食館
訴訟代理人  蕭芳芳律師
被  上訴人  華德優而優有限公司
法定代理人  甲○○
訴訟代理人  陳信伍律師
被  上訴人  乙○○
上列當事人間請求損害賠償事件，上訴人對於臺灣臺東地方法院
中華民國96年9月26日95年度訴字第60號第一審判決提起上訴，
本院於民國97年2月21日言詞辯論終結，判決如下：
    主      文
上訴駁回。
第二審訴訟費用由上訴人負擔。
    事實及理由
一、按第二審訴之變更或追加，非經他造同意不得為之，但擴張
    或減縮應受判決事項之聲明者，不在此限，民事訴訟法第44
    6條第1項、第255條第1項第3款定有明文。上訴人原聲明請
    求被上訴人給付新台幣（下同）247萬1,331元及法定遲延利
    息，嗣於本院審理中減縮聲明，請求判命給付244萬7,101元
    及法定遲延利息，核與上開規定相符，應予准許。
二、上訴人於原審起訴主張：(一)被上訴人己○○與乙○○合夥經
    營庚○美食館，販賣小火鍋及飲料，該店設置有外帶飲料紙
    杯之封口機。民國94年3月4日晚間7時許，上訴人隨同其父
    母至該店內消費，上訴人之手伸入該封口機下模置杯器，由
    於該封口機欠缺警示音及自動退出功能，以致上訴人右手腕
    及手掌遭上模之加熱100度鋸板燙傷，並遭鐵鋸下壓穿透右
    手腕及手掌，受有右手腕背5x1公分之深部撕裂傷，併傷處
    有燒灼（高溫後）之變化，曲側肌腱多條斷裂，且生長板亦
    遭破壞。經上訴人父親丙○○將上模加熱鐵鋸外蓋兩側各3
    個螺絲鬆開，仍無法將上訴人右手腕拉出，嗣於消防隊員趕
    到之後，以破壞器撐開上模加熱鐵鋸及下模置杯器，始將上
    訴人右手腕及手掌拉出。被上訴人己○○與乙○○共同過失
    不法侵害上訴人之身體及健康，致受有醫藥費4萬1,265元
    。交通費10萬元。勞動能力減損133萬0,066元。慰撫
    金100萬元，合計247萬1,331元之損失。爰本於民法第184條
    第1項前段、第193條第1項、第195條第1項、第185條第1項
    規定，請求被上訴人己○○與乙○○連帶給付上訴人前開金
    額及法定遲延利息。(二)被上訴人華德優而優有限公司則因製
    造之封口機欠缺安全設置，致上訴人受有損害。爰本於民法
    第191條之1第1項規定，請求被上訴人華德優而優有限公司
    賠償上開金額及法定遲延利息。(三)上述(一)及(二)應成立不真正
    連帶債務，任一被上訴人已履行一部或全部之給付者，其餘
    被上訴人均免為一部或全部之給付。並陳明願供擔保，請准
    宣告假執行等語。
三、被上訴人己○○即庚○美食館及乙○○則以：(一)乙○○僅係
    房東，並受僱於己○○幫忙煮火鍋，並非庚○美食館之合夥
    人。(二)被上訴人己○○將系爭封口機放置於營業場所角落之
    員工工作區，並非放置於通道上隨意可觸摸之處，且為方便
    操作，封口機放置於2層鐵櫃上，封口機底部距地面91.44公
    分，高度並未過低，在一般正常情況下，符合安全使用之考
    量，已盡客觀上應注意之義務，在通常情形對於一般人俱應
    予以容認，而做適切之相應行為，不致將手伸入紙杯封口機
    內，期能共維安全，自有正當信賴。上訴人父母疏於看顧年
    僅5歲之上訴人，任上訴人亂跑至員工工作區，出其不意地
    將手伸入封口機內，要屬自身之危險行為，不能令被上訴人
    己○○、乙○○負過失責任。縱認被上訴人己○○、乙○○
    有過失，上訴人之父母亦有過失，有民法第217條損害賠償
    過失相抵之適用。(三)系爭封口機安全設置有無欠缺，乃製造
    人華德優而優有限公司之責任，與其等無涉等語資為抗辯。
    並聲明：駁回上訴人於原審之訴及假執行聲請。如受不利益
    判決，願供擔保請准宣告免為假執行。
四、被上訴人華德優而優有限公司則以：上訴人非依商品之通常
    使用或消費而受損害，係在不正常之使用情形之下，始發生
    損害，自無民法第191條之1第1項之適用等語置辯。並聲明
    ：駁回上訴人於原審之訴及假執行聲請。如受不利益判決，
    願供擔保請准宣告免為假執行。
五、本件經原審判決駁回上訴人之訴及假執行聲請，上訴人不服
    原判決全部提起上訴，補充理由略以：(一)封口機擺放位置為
    開放空間，並無安全圍籬等物相隔，任何人均可能誤入或無
    意間進到該封口機擺放位置。(二)封口機位置下緣離地面不到
    1公尺，以上訴人當時5歲年紀之身高，伸手進入根本不成問
    題。(三)電動玩具係被上訴人己○○所擺放，與封口機均為庚
    ○美食館營業器具之一，自應負有安全維護使客人不致受傷
    之義務。(四)依原審卷第153、154頁專利鑑定表示在自動模式
    下杯座自動縮入封膜區熱封，但當安全片被推壓碰觸到觸動
    開關的任何情形，安全裝置立即起作用停止機器動作，雖然
    如此，機器在設計與結構仍有一些潛在因素使實際操作時產
    生一些誤動作情況，此情況又因未遵照安全警告標語，除非
    先關掉電源，否則即會發生危險，並明確點出手指進得去，
    不見得能順暢出來，在這安全門開與閉之際仍想努力拔出，
    手指即有被壓傷之危險，被上訴人華德優而優有限公司之產
    品既有上開安全上之瑕疵，自應依民法第191之1第1項、第2
    項負商品製造人之責任等語。嗣於本案言詞辯論時，將請求
    之交通費用部分由10萬元減縮至7萬5,770元，故減縮聲明為
    ：
    (一)被上訴人己○○、乙○○應連帶給付上訴人244萬7,1 01
    元，及自95年6月27日起，至清償日止，按年息5%計算之利
    息。(二)被上訴人華德優而優有限公司應給付上訴人244萬
    7,101元，及自95年4月20日起，至清償日止，按年息5%計算
    之利息。(三)上述(一)及(二)，任一被上訴人已履行一部或全部之
    給付者，其餘被上訴人均免為一部或全部之給付。(四)上訴人
    願供擔保，請准宣告假執行。被上訴人均聲明駁回上訴人之
    上訴，己○○、華德優而優有限公司另陳明如受不利判決，
    願供擔保請准宣告免為假執行。
六、兩造對於上訴人係89年7月11日出生之未成年人，於94年3月
    4日晚間7時許隨其父親丙○○、母親辛○○○至台東縣成功
    鎮○○路83號之庚○美食館，遭店內之封口機燙傷及壓傷右
    手腕及手掌，因而支出醫藥費4萬1,265元，及至少7萬5,770
    元以上之交通費用。又上訴人之傷勢經治療後，仍遺有右手
    及手腕活動不良之障害，符合勞工保險殘廢給付標準障害項
    目94，一上肢三大關節中，有一大關節遺存運動障害者，減
    損勞動能力23.07%。現領有輕度肢障之障礙手冊。被上訴人
    己○○登記為庚○美食館之負責人，被上訴人華德優而優有
    限公司為系爭封口機之製造商等事實均不爭執，並有戶籍謄
    本（原審卷一第40頁）、診斷證明書（原審卷一第137頁、
    卷二第13頁）、醫療費用收據（原審卷一第12至20頁）、中
    華民國身心障礙手冊（原審卷一第41頁）、行政院國軍退除
    役官兵輔導委員會台北榮民總醫院函文（原審卷一第52頁、
    卷二第41頁）、病歷（原審卷一第43至51頁、第53至63頁）
    、營利事業登記抄本（原審卷一第125頁）等為證，堪信為
    真。
七、按侵權行為所發生之損害賠償請求權，以有故意或過失不法
    侵害他人之權利為其成立要件，此觀民法第184條之規定自
    明。若其行為並無故意或過失，或其行為與損害之間無相當
    因果關係者，均無令負侵權行為損害賠償責任之可言。而所
    謂過失，係指行為人雖非故意，但按其情節，應注意、能注
    意而不注意，或對於侵權行為之事實，雖預見其發生，而確
    信其不發生者而言。從事一定營業之人，對於使用該營業設
    施或服務之大眾，就該營業可能預見之損害範圍內，具有防
    範損害發生之義務，而其保護對象應包括所有可期待使用營
    業設施服務之人。本件上訴人主張庚○美食館封口機擺設位
    置，雖與顧客外購區及用餐區有明顯之區隔，但封口機擺放
    位置為開放空間，任何顧客均得進入接觸封口機，且封口機
    擺設之高度距離地面並未超過1公尺之高度，以上訴人5歲年
    齡之身高，伸手進入使其受傷之封口機並無困難，因而庚○
    美食館應負過失侵權行為責任。被上訴人己○○、乙○○則
    否認有何過失侵權行為，並以封口機放置於營業場所角落之
    員工工作區，且放置於2層鐵櫃上，封口機底部距地面91.44
    公分，高度並未過低，被上訴人己○○、乙○○已盡客觀之
    注意義務，符合安全要求，並無過失等情詞置辯。
  (一)本件首應審酌者，為被上訴人己○○對於隨同父母親至庚○
    美食館之上訴人是否負有保護、維護其安全之義務？
    查庚○美食館登記營業項目為F501060之餐館業，係經營火
    鍋店，另附設茶飲之外購營業項目，茶飲外購區域另有放置
    電動機台，為兩造所不爭執，並經證人壬○○、癸○○於原
    審證述明確，並繪有現場圖附卷可稽（原審卷一第247、248
    頁），及有營利事業登記抄本（原審卷一第125頁）、現場
    照片（原審卷一第81、124、208頁）等可稽，故無論是用餐
    區或外購區域均屬營業場所無疑，庚○美食館負責人己○○
    既係藉此營業活動而獲取經濟利益，應即負有提供一安全之
    消費環境之義務。本件上訴人係於94年3月4日晚間7時許隨
    其父丙○○、母辛○○○至台東縣成功鎮○○路83號庚○美
    食館，因不明原因手腕連同杯座進入封膜區，致遭封口機燙
    傷及壓傷，當時丙○○在店內外購區打電動玩具，丁○○○
    在店內上廁所，無人在場目擊上訴人接近及以手觸碰封口機
    之過程。然事發當時既為庚○美食館之營業時間，庚○美食
    館於外購區之營業所設置電動機台，並允許上訴人之父親丙
    ○○投幣後打電動玩具娛樂，上訴人父親丙○○即屬店內消
    費之客人，被上訴人己○○對隨同前來之上訴人亦應負有保
    護、維護安全義務，合先敘明。
  (二)應再審酌者為，被上訴人對使用該營業設施或服務之人是否
    已盡安全注意之義務？
    查壓傷及燙傷上訴人之封口機於係與直立冰箱與平面冰箱併
    放於左側牆面之工作區，緊鄰右側之長形吧台，並非放置於
    通道上，此為被上訴人己○○、乙○○於本院準備程序所是
    認，亦有證人壬○○於原審繪製之現場圖（原審卷一第247
    頁）及有現場照片（原審卷一第81、124、208頁）可稽，上
    訴人之法定代理人丙○○於原審一度陳稱：事發當時，封口
    機左前方原放置一台冰箱，可防止外人接近封口機，惟此與
    現場照片不符，並為被上訴人己○○、乙○○於本院準備程
    序所否認，設若丙○○所述為真，被上訴人己○○、乙○○
    當不致於否認此一有利於其等之證詞，應以丙○○嗣後改稱
    當時冰箱未擋住封口機之情詞（原審卷二第23頁）可信。按
    系爭封口機乃庚○美食館營業器具之一，乃專供店內員工操
    作，非顧客可得使用之營業設施至明，又該封口機放置之位
    置係在吧台後方緊靠左側牆面，旁邊擺放2台冰箱，自然形
    成一工作區域，該工作區域雖未設障，但一般消費者可理解
    此一區域非可任意進入之處所，顧客苟非刻意進入該工作區
    ，應無機會接觸系爭封口機。而工作區內封口機與冰箱均係
    緊靠牆面擺放，使得營業所通道順暢，不會造成客人進出餐
    館之危險，對一般消費者而言，該外購區之營業所並無安全
    之欠缺。且上訴人係隨其父母進入店內消費，可合理信賴上
    訴人父母將會妥適照料上訴人，不會使上訴人闖入工作區接
    近或碰觸封口機，是上訴人跑至該工作區域並將手伸入系爭
    封口機，非被上訴人己○○、乙○○通常可預見並加防範之
    事故。上訴人雖指訴被告己○○放置封口機之高度離地約53
    公分，並非照片所示之高度云云，惟被上訴人己○○身高
    158公分為方便操作封口機，應無可能將封口機放置至離地
    53公分之處，且原審質之證人即警員子○○亦證稱：「 (法
    官問：封口機的高度是否記得？)有放在一個檯子上，大約
    高度在120公分左右。」等語（見原審卷(二)第73頁)。上訴人
    指訴系爭封口機僅離地約53公分，自難採信。再者，被上訴
    人己○○提出之封口機為被上訴人華德優而優有限公司所製
    造，奭融實業有限公司所經銷，該機器控制面板有：「奭融
    實業有限公司微電腦封口機請隨時保持右邊紅色零件清潔及
    潤滑操作時請勿將手指伸入上下機器內」字樣，面板下方裝
    置有安全檔板之事實，為兩造所不爭，並有封口機照片可參
    （原審卷一第196頁）。上訴人雖謂：壓傷及燙傷上訴人之
    封口機係使用六角螺絲，且未安裝安全擋板。被上訴人乙○
    ○訴訟代理人丑○○於原審提出之封口機係使用十字螺絲，
    且有安裝擋板，亦無撐開、破壞的痕跡，故非壓傷及燙傷上
    訴人之封口機云云，惟被上訴人乙○○訴訟代理人丑○○於
    原審提出之封口機亦有被破壞的痕跡（見本院卷(二)第9頁)。
    而原審詢之證人即消防員寅○○、警員子○○均無法確認壓
    傷及燙傷上訴人之封口機係使用六角螺絲，且未安裝安全擋
    板，證人寅○○並證稱：「我們並沒有什麼破壞，只是撐開
    燙板，有個縫隙，我們撐開，小孩子的手就拉出來。」等語
    （見原審卷二第69至73頁)。復無事證顯示被上訴人己○○
    、乙○○有隱匿肇事封口機之情形，上訴人謂被上訴人乙○
    ○訴訟代理人丑○○於原審提出之封口機並非壓傷及燙傷上
    訴人之封口機云云，尚難採信。綜上，系爭封口機既係擺設
    於工作區之牆角，並非顧客使用之設施，且系爭封口機係擺
    設於正常操作之高度，並設置有安全擋板，且機器控制面板
    記載有：「操作時請勿將手指伸入上下機器內」等字樣，上
    訴人好奇接近觸碰系爭封口機實非被上訴人己○○、乙○○
    所能預見，而預加防範，被上訴人己○○、乙○○就封口機
    之擺設已盡其注意之義務，難謂有何過失，自不負損害賠償
    之責。
八、上訴人主張由於系爭封口機欠缺安全擋板、警示音及自動退
    出等功能，致其右手無法伸出慘遭壓傷及燙傷，被上訴人華
    德優而優有限公司應負商品製造人之賠償責任。被上訴人華
    德優而優有限公司則以本件封口機致上訴人受傷，非上訴人
    依通常使用方法所致，其無需負賠償債任等情詞置辯。
  (一)按「商品製造人因其商品之通常使用或消費所致他人之損害
    ，負賠償責任。但其對於商品之生產、製造或加工、設計並
    無欠缺或其損害非因該項欠缺所致或於防止損害之發生，已
    盡相當之注意者，不在此限。前項所稱商品製造人，謂商品
    之生產、製造、加工業者。其在商品上附加標章或其他文字
    、符號，足以表彰係其自己所生產、製造、加工者，視為商
    品製造人。商品之生產、製造或加工、設計，與其說明書或
    廣告內容不符者，視為有欠缺。商品輸入業者，應與商品製
    造人負同一之責任。」為民法第191-1條所明定。本條文商
    品製造人責任，並非建立在直接侵害法益之責任基礎上，而
    是違反一個避免危險義務之責任上，在不作為之類型則須行
    為人對被害人依法令或依契約負有作為義務而不作為時，始
    為加害行為，且須因商品之通常使用或消費，致他人受有損
    害，始足當之。又所謂「消費」，依消費者保護法之定義，
    乃指依商品之用途或效用，依一般交易觀念加以使用，而其
    不論該使用商品之人是否為該商品被合理期待下之使用範圍
    內之人之使用，故是否適用民法第191條之1規定應著重於是
    否「通常使用」。再者，消費者以外之第三人亦有可能向商
    品製造人請求損害賠償，惟此之第三人範圍應限於消費者使
    用或消費商品下，受到損害波及之第三人為限，並且該第三
    人須為企業經營者在合理下得預見之因其商品或服務可能受
    侵害之第三人範圍，若非消費目的而使用商品時，則無此法
    文之適用。上訴人引述系爭封口機之鑑定報告內容，指摘該
    機器在設計與結構仍有一些潛在因素使實際操作時產生一些
    誤動作情況，若未關掉電源，即會發生危險。然本件被上訴
    人華德優而優有限公司製造之封口機造成上訴人之燙、壓傷
    ，並非上訴人「通常使用」，亦非消費或使用商品所致，系
    爭封口機印有「操作時請勿將手指伸入上下機器內」之警語
    ，並有安全擋板裝置，本件上訴人因自身之危險動作而造成
    自己之傷害，均已如上述，尚難認被上訴人華德優而優有限
    公司應負商品製造人之損害賠償責任。
九、綜上所述，上訴人本於民法第184條第1項前段、第193條第1
    項、第195條第1項、第185條第1項規定，請求被上訴人己○
    ○、乙○○連帶賠償上訴人244萬7,101元，及自95年6月27
    日（即追加起訴狀送達被上訴人乙○○翌日）起，至清償日
    止，按年息5%計算之利息。以及本於民法第191條之1第1項
    規定，請求被上訴人華德優而優有限公司賠償上訴人244萬
    7,101元，及自95年4月20日（即起訴狀繕本送達被上訴人華
    德優而優有限公司翌日）起，至清償日止，按年息5%計算之
    利息，均屬無據，應予駁回。原審為上訴人敗訴之判決，及
    駁回其假執行之聲請，並無不合。上訴意旨指摘原判決不當
    ，求予廢棄改判，為無理由，應予駁回。
十、本件事證已臻明確，兩造其餘所提之證據資料，核與本判決
    結果無生影響，爰不另為一一論述。
十一、據上論結，本件上訴為無理由，依民事訴訟法第449條第1項
    、第78條，判決如主文。
中    華    民    國    97    年    3     月    6     日
                            民事庭審判長法  官  謝志揚
                                        法  官  賴淳良
                                        法  官  劉雪惠
以上正本證明與原本無異。
如不服本判決，應於收受送達後二十日內向本院提出上訴書狀，
其未表明上訴理由者，應於提出上訴後二十日內向本院補提理由
書狀 (均須按他造當事人之人數附繕本)上訴時應提出委任律師
或具有律師資格之人之委任狀; 委任有律師資格者，另應附具律
師及格證書及釋明委任人與受任人有民事訴訟法第四百六十六條
之一第一項但書或第二項(詳附註)所定關係之釋明文書影本。
                                        書記官  李德霞
中    華    民    國    97    年    3     月    6     日


司法院資訊處製作；財團法人民間司法改革基金會備份。
